臺灣屏東地方法院刑事判決　　　　　　　100年度易字第860號
公　訴　人　臺灣屏東地方法院檢察署檢察官
被　　　告　劉紘綺
　　　　　　張志壯
上列被告因強制罪案件，經檢察官提起公訴（100年度偵字第182
號），本院判決如下：
    主  文
劉紘綺共同犯強制罪，累犯，處拘役陸拾日，如易科罰金，以新
台幣壹仟元折算壹日。
張志壯共同犯強制罪，累犯，處拘役伍拾日，如易科罰金，以新
台幣壹仟元折算壹日。
    事  實
一、劉紘綺於民國96年間因偽造文書案件，經台灣高雄地方法院
    以96年度簡字第6421號判決判處有期徒刑7 月，緩刑2 年確
    定。又於緩刑期間內之97年間因侵占案件，經同院以97年審
    易字第680 號判決判處有期徒刑8 月、9 月，應執行有期徒
    刑1 年2 月確定，上開緩刑旋遭撤銷。上開3 罪復經同院以
    98年度審聲字第956 號裁定定應執行有期徒刑1 年8 月確定
    ，於99年4 月23日假釋併付保護管束出監，99年6 月9 日假
    釋期滿未經撤銷而執行完畢。張志壯於96年間因詐欺案件，
    經台灣台中地方法院以96年度易字第6203號判決判處有期徒
    刑2 年3 月，上訴後經台灣高等法院台中分院以97年度上易
    字第804 號判處有期徒刑1 年6 月，減為有期徒刑9 月確定
    ，於98年9 月16日縮刑期滿執行完畢出監。詎其2 人均不知
    悔改，因劉紘綺於97年間借款新台幣（下同）136 萬元與丁
    崑銘之友人吳廣華，並取得吳廣華所提供丁崑銘出具之陽信
    商業銀行苓雅分行支票6 張做為擔保（支票號碼為AD000000
    0 至AD0000000 號）。嗣後上開6 張支票於97年4 月30日因
    帳戶存款不足而遭退票，劉紘綺即向本院聲請對丁崑銘核發
    支付命令，惟丁崑銘以票據債務罹於時效向本院聲明異議而
    視為起訴。本院簡易庭遂就上開債務關係定99年10月20日下
    午2 時45分開庭。該日開完庭後，劉紘綺見丁崑銘走出法院
    欲前往本院停車場之際，即與張志壯及另2 名真實姓名年籍
    不詳之成年男子，共同基於強制之犯意，在屏東市○○街43
    號屏東地方法院簡易庭停車場附近，阻攔丁崑銘去路要求與
    其協調債務，且不願讓丁崑銘離去，迫使丁崑銘就上開支票
    債務支付半額欠款及訴訟費用。協調過程中並多次不讓丁崑
    銘離去該處，丁崑銘因畏懼無法返回雲林僅得依劉紘綺之指
    示，在劉紘綺提出之空白本票內，以發票人名義簽發金額分
    別為3 紙為34萬元、34萬元及13,964元之本票3 張。以此脅
    迫之方式妨害丁崑銘行使權利及為無義務之事。
二、案經丁崑銘訴由屏東縣政府警察局屏東分局報告台灣屏東地
    方法院檢察署檢察官偵查起訴。
    理  由
一、證據能力方面
(一)、按被告以外之人於偵查中向檢察官所為陳述，除顯有不可信
    之情況者外，得為證據，同法第159 條之1 第2 項定有明文
    。偵查中對被告以外之人（包括證人、鑑定人、告訴人、被
    害人及共同被告等）所為之偵查筆錄，或被告以外之人向檢
    察官所提之書面陳述，性質上均屬傳聞證據。惟現階段刑事
    訴訟法規定檢察官代表國家偵查犯罪、實施公訴，依法其有
    訊問被告、證人及鑑定人之權，證人、鑑定人且須具結，而
    實務運作時，檢察官偵查中向被告以外之人所取得之陳述，
    原則上均能遵守法律規定，不致違法取供，其可信度極高。
    查證人丁崑銘、丁再興於偵查中之證述，均經具結，有結文
    2 紙在卷可證，而其等係在台灣屏東地方法院檢察署偵查庭
    內依法訊問，全程並經錄音、錄影，無證據證明有受外力干
    擾及影響，無顯不可信之情況，故上開證人於偵查中向檢察
    官所為之證述，依前揭規定，自均有證據能力。
(二)、次按被告以外之人於審判外之陳述，雖不符前4 條之規定，
    而經當事人於審判程序同意作為證據，法院審酌該言詞陳述
    或書面陳述作成時之情況，認為適當者，亦得為證據，刑事
    訴訟法第159 條之5 第1 項定有明文。其立法意旨在於傳聞
    證據未經當事人之反對詰問予以核實，原則上先予排除。惟
    若當事人已放棄反對詰問權，於審判程序中表明同意該等傳
    聞證據可作為證據，基於尊重當事人對傳聞證據之處分權，
    及證據資料愈豐富，愈有助於真實發現之理念，且強化言詞
    辯論主義，使訴訟程序得以順暢進行，上開傳聞證據亦均具
    有證據能力。經查，被告劉紘綺、張志壯各就他方於警詢中
    之陳述及就本院所引用下列被告以外之人於審判外之陳述，
    均知為傳聞證據，並同意做為本案證據使用，本院審酌此等
    證據作成時之情況，均無不法之情事，且與待證事實具有關
    聯性，認為適宜作為本案之證據，故均有證據能力，合先敘
    明。
二、訊據被告劉紘綺、張志壯均矢口否認有何強制犯行，被告劉
    紘綺辯稱：「我們那天在停車場是在協調債務，丁崑銘他們
    要求我不要再對他們提告，我答應後他才簽下本票，是他與
    我達成協議後自願簽下本票，我並沒有脅迫他」云云；被告
    張志壯則辯稱：「我那天是因為劉紘綺說他要開庭，我好奇
    為了增廣見識才去看開庭，他們在協調債務時我都站在一邊
    沒有參與」云云，經查：
(一)、丁崑銘之友人吳廣華曾於97年間向被告劉紘綺借款136 萬元
    ，並提供丁崑銘所有陽信商業銀行苓雅分行支票6 張做為擔
    保（支票號碼同前），然上開6 張支票於97年4 月30日因帳
    戶存款不足而遭退票，劉紘綺乃向本院聲請對丁崑銘核發支
    付命令，丁崑銘於期間內以票據罹於時效聲明異議而視為起
    訴，本院簡易庭定雙方於99年10月20日下午2 時45分開庭，
    庭訊後，劉紘綺、張志壯與丁崑銘前往屏東市○○街43號屏
    東地方法院簡易庭停車場附近討論債務問題，嗣後丁崑銘於
    該日簽立面額分別為34萬元、34萬元及13,964元之本票3 張
    （本票號碼：466906至466908、發票日均為99年10月20日）
    等情，業據被告劉紘綺於警詢、偵訊及本院審理時供承明確
    （見警卷第2 至7 頁、偵卷第16至20頁、本院第26頁），核
    與證人丁崑銘於警詢、偵訊所證相符（見警卷第8 至14頁、
    偵卷第31至32頁），並有本院99年度司促字第8304號支付命
    令裁定、99年度屏簡字第414 號裁定、台灣票據交換所高雄
    市分所退票理由單1 紙、陽信商業銀行苓雅分行支票影本6
    張、本票影本3 紙附卷可稽（見偵卷第47至52頁），此部分
    事實，應無疑義。
(二)、證人丁崑銘於該日簽發完本票返回雲林後，即於22時05分至
    雲林縣政府警察局台西分局台西派出所報案，並證稱：「我
    當時被劉紘綺和3 位友人圍住我，其中有人拿出本票叫我簽
    ，劉紘綺說他也找不到吳廣華，叫我先簽金額一半再說，就
    是68萬，說不簽本票就不讓我離開，我沒有回話，他又說訴
    訟費用要我負擔，所以我就簽了3 張本票」等語（見警卷第
    8 至14頁），復於偵訊中證稱：「劉紘綺要我付一半金額，
    他叫我想辦法拿錢出來，如果沒有辦法拿錢出來，人他就要
    帶走，當時旁邊還有我爸爸及2 個伯父，劉紘綺當時就不讓
    我走，我爸爸要帶我走，他就不讓我爸爸帶我走，他就拿3
    張本票出來讓我簽；他當時口頭說不讓我走，我怕我不能走
    ，我心裡很害怕」等語（見偵卷第32頁），並於本院審理時
    證稱：「劉紘綺去年在簡易庭開庭之後，我們出來在屏東市
    ○○街43號屏東地方法院簡易庭停車場附近，逼迫我簽立本
    票他要我支付一半的金額，如果有找到吳廣華的時候，再還
    我錢。當時劉絃綺以及其他的旁邊的人直接口頭跟我說如果
    我沒有簽立本票的話，就不讓我走，要我簽完本票之後才要
    讓我走」等語（見本院卷第39至43頁）。核與證人丁再興於
    偵訊所證：「當時走到停車場，他們4 個人，其中有2 個人
    就一直跟我兒子講，對方手上沒有拿東西，只是用人堵住，
    2 個人在旁邊，2 個人和我兒子丁崑銘談，後來有簽本票，
    因為他們其中有1 個人說不簽不讓我兒子走」等語（見偵卷
    第33頁），及本院審理時所證：「當時劉紘綺以及1 個個子
    比較小的人背著包包堅持站在我兒子旁邊，另外2 個人站比
    較旁邊，站在四周圍。個子比較小的那個和劉紘綺要我兒子
    簽立本票，他們有說如果我兒子不簽立本票，不讓他離開」
    等語相符（見本院卷第45頁反面、第47頁）。證人丁崑銘、
    丁再興前後所證互核一致，並無違誤，且證人丁崑銘於該日
    簡易庭開庭時始首次與被告劉紘綺見面，業據其於警詢中證
    述明確（見警卷第13頁），而證人丁崑銘、丁再興於偵訊中
    均證稱被告劉紘綺當日並無手持武器、與其等對談時亦為一
    般語氣並無大聲說話等情（見本院卷第45頁），是其等案發
    前既與被告劉紘綺、張志壯互不相識，所證更無渲誇大案發
    情節，實非誣陷被告劉紘綺、張志壯之狀，從而，證人丁崑
    銘、丁再興所證應可採信，被告劉紘綺、張志壯及隨行之另
    2 名真實姓名年籍不詳之成年男子，確實於該日開庭後阻攔
    丁崑銘之去路，並要求其處理前揭支票債務，過程中並向丁
    崑銘表示若不簽發本票即不能離去之言詞。
(三)、又證人丁崑銘於偵訊及本院審理時證稱：伊父親當時要帶伊
    走，劉紘綺不讓伊父親帶他離去等語（見偵卷第32頁），與
    證人丁再興於本院審理時所證：「我叫我兒子離開，但是我
    兒子無法離開，我當時看丁崑銘有點怕怕的樣子」等語互核
    一致（見本院卷第45頁反面、第47頁），可知證人丁崑銘於
    過程中曾表示離開之意，惟因被告劉紘綺一行人之阻攔而無
    法離去。另證人丁崑銘收受本院99年度司促字第8304號支付
    命令裁定後已在期間內主張票據罹於時效而提出異議，業如
    上述，其更於警詢、偵訊及本院審理時證稱：伊當時開庭時
    即不認為伊有償還此筆債務之必要；伊開完庭時間是當時下
    午快3 點，被告劉紘綺一行人在外面拖了伊快2 個小時，直
    到5 點才離開等語（見警卷第12頁、偵卷第32頁、本院卷第
    41 頁 反面），證人丁再興、張志壯於本院審理時亦證稱當
    日被告劉紘綺與丁崑銘討論債務問題之時間甚久乙節（見本
    院卷第46頁、第59頁），故證人丁崑銘於案發前主觀上根本
    不認為有積欠被告劉紘綺債務，已無任意自行簽發本票與被
    告劉紘綺之可能，其於庭後本可隨即返回雲林，要無耗費長
    時間續留該處與被告劉紘綺商討其原本認為不須償還之債務
    ，足徵其斯時行動自由已受到妨礙，復在案發時長時間感受
    被告劉紘綺要求處理債務、簽發本票之強烈意願下，當會對
    其無法返回雲林一事產生畏懼。
(四)、再證人丁崑銘於本院審理時復證稱：「我害怕如果不簽立本
    票的話，我就就無法離開，當時時間也很晚，我很擔心，也
    會覺得害怕劉絃綺會對我不利才簽發本票，且因被告劉紘綺
    不讓我走，我才簽立本票的」（見本院卷第41頁）。而觀諸
    被告劉紘綺要求丁崑銘所簽發之3 張本票金額，除2 張各34
    萬元之款項外，尚簽具1 張面額為13,964元之本票（即票號
    466908），而該款項經被告劉紘綺、證人丁崑銘於警詢中均
    稱該張本票係為支付訴訟費用（見警卷第3 頁、第12頁），
    核與本院99年度屏簡字第414 號裁定所要求被告劉紘綺補正
    之訴訟費用相同（見偵卷第43頁），是證人丁崑銘簽發本票
    之結果竟係承擔被告劉紘綺對其提告之訴訟費用，致其陷入
    更不利之餘地，顯見卷附上開本票實非雙方協調後由丁崑銘
    自願簽發，而係其在感到畏懼，無法對數額有所置喙餘地下
    ，僅能依被告劉紘綺之要求被動簽發本票，其係因被告劉紘
    綺等人所為而違背意願簽立本票之事實，甚為明確。
(五)、證人丁崑銘於本院審理時證稱：「我開完庭後是被告劉紘綺
    跟張志壯先主動攔住我的去路，然後到了大門口又來二個人
    ，張志壯他跟在我旁邊，站在劉紘綺旁邊約有1 公尺的距離
    ；我當時感覺是如果我不簽立本票我就不能走」等語（見本
    院卷第40頁），核與證人丁再興於本院審理時所證：「當時
    是一個個子比較小的人以及票主（即被告劉紘綺）站在我兒
    子旁邊，另外二個人站在最旁邊，現場路窄窄的，另外二個
    人站在離我兒子比較旁邊，但還是站在附近」等語（見本院
    卷第45頁正反面），是被告張志壯開庭後即與被告劉紘綺上
    前攔阻丁崑銘之去路，所為已突致丁崑銘感到錯愕，更在雙
    方商討債務時均全程在旁，在丁崑銘遭被告劉紘綺及另名男
    子告以「若不簽立本票就不能離開」之言詞後，復面對4 名
    成年男子站立在旁，即足對丁崑銘產生心理上之壓迫。又被
    告張志壯非本件債務糾紛當事人，卻僅因當被告劉紘綺之邀
    約而與其前往，開完庭後不隨即離去該處，甚而陪同被告劉
    紘綺上前與丁崑銘討論債務事項長達2 小時之久，顯有意與
    被告劉紘綺以此方式處理債務之想法，確具犯意之聯絡與行
    為之分擔無誤。再者，丁崑銘與被告劉紘綺係因支票債務而
    涉訟，是雙方債權債務關既尚未明朗，丁崑銘實無義務於該
    時、該地依被告劉紘綺之要求簽立本票，過程中又遭被告劉
    紘綺以上開方式阻其離去，堪信被告2 人以脅迫方式使人行
    無義務之事並妨害他人行使權利之事實。
(六)、被告劉紘綺雖辯稱前詞，惟查：
1、 證人即被告張志壯亦雖於本院審理時亦證稱：「我當天聽到
    的是劉絃綺說如果他如果有誠意還這筆錢的話，劉紘綺他要
    對於丁崑銘的債務折半，丁崑銘的叔叔就說，如果他簽了本
    票是否就不要在對丁崑銘提告，之後丁崑銘就簽立本票，當
    時丁崑銘的爸爸也有說，你要想清楚，你如果簽立本票，錢
    就要給人家，丁崑銘說他知道，他說這筆錢他有辦法跟他的
    老闆借之後他就簽立本票」等語（見本院卷第59頁反面、第
    60頁），惟證人張志壯先前於偵訊中證稱：「他們在協調我
    在旁邊站著，他們講什麼我不是很清楚，他們說要還一半，
    我實在不是很了解」等語（見偵卷第18頁），就有利被告劉
    紘綺之事項隻字未提，突於本院審理時就案發當時協調過程
    證明詳盡，不無偏頗之虞，已難盡信。
2、 證人丁再興於本院審理時證稱案發時，並無人表示以撤回告
    訴換取本票簽立之提議等語（見本院卷第46頁反面），且若
    雙方於案發當時確實達成不要提告之協議，丁崑銘當無可能
    簽立對己不利之訴訟費用本票。再者，丁崑銘既就支票債務
    提出時效抗辯，則對此債務即有可能全部無庸清償之利益，
    要無再簽發本票負擔本票債務之理，是被告劉紘綺所辯乃與
    常理相違，自難憑採。又證人丁崑銘雖證稱：我叔叔和我爸
    爸一直說要我想清楚，如果我簽立就要還錢，我有說我可以
    先跟老闆借錢，因為我不懂法律程序，我回去後有去找我老
    闆商量要如何處理，但是老闆叫我報案等語（見本院卷第43
    頁、第44頁），惟丁崑銘當時意思已受壓迫，家人雖曾勸說
    ，然為求其與家人得以脫身簽發本票而不得己負擔本票債務
    ，當必須設想清償債務之最後手段。況丁崑銘若欲以此對被
    告2 人提告，大可在開完民事庭後，對被告劉紘綺虛與委蛇
    立即簽下本票，事後再全盤否認，當無在掙扎、猶豫、為難
    下做決定，益證丁崑銘簽立本票確悖其意，被告劉紘綺所辯
    自屬矯飾之詞，不足採信。
(七)、被告張志壯雖辯稱前詞，惟其於本院審理時供稱：伊開庭前
    幾天有主動詢問被告劉紘綺開庭的時間，惟伊到法院時，他
    們已經在開庭，所以伊就沒有進去等語（見本院卷第58頁反
    面、第59頁），是其苟為增長見聞，在明知該案開庭時間，
    卻仍遲至庭末到院，甚未進入法庭旁聽，顯非為觀看開庭而
    來。且被告張志壯與本件債務並無關連，卻在庭後現身並上
    前攔住丁崑銘，復於案發時隨同被告劉紘綺在旁，應為陪同
    被告劉紘綺處理本件債務無訛，被告張志壯所辯顯為避重就
    輕之詞，無足憑採。綜上所述，本案事證明確，被告2 人上
    開犯行，應堪認定。
三、按「刑法第304 條之強暴脅迫，祗以所用之強脅手段足以妨
    害人行使權利，或足使他人行無義務之事為已足，並非以被
    害人之自由，完全受其壓制為必要」（最高法院85年度台非
    字第75號判決意旨參照），被告劉紘綺、張志壯及另2 名真
    實姓名年籍不詳之成年男子以言詞佐以動作脅迫丁崑銘離去
    該處，致丁崑銘產生心理上負擔之作用而在擔憂無法離去該
    處之下簽立本票，是核其等所為，係犯刑法第304 條之以脅
    迫方式使人行無義務之事及妨害他人行為權利罪。被告劉紘
    綺、張志壯與另2 名姓名不詳之成年男子間，就上開所犯有
    犯意聯絡及行為分擔，為共同正犯。被告劉紘綺於96年間因
    偽造文書案件，經台灣高雄地方法院以96年度簡字第6421號
    判決判處有期徒刑7 月，緩刑2 年確定。又於緩刑期間內之
    97年間因侵占案件，經同院以97年審易字第680 號判決判處
    有期徒刑8 月、9 月，應執行有期徒刑1 年2 月確定，上開
    緩刑旋遭撤銷。上開2 案復經同院以98年度審聲字第956 號
    裁定定應執行有期徒刑1 年8 月確定，於99年4 月23日假釋
    併付保護管束出監，於99年6 月9 日假釋期滿未經撤銷而執
    行完畢；被告張志壯於96年間因詐欺案件，經台灣台中地方
    法院以96年度易字第6203號判決判處有期徒刑2 年3 月，經
    上訴後經台灣高等法院台中分院以97年度上易字第804 號判
    處有期徒刑1 年6 月，減為有期徒刑9 月確定等情，有台灣
    高等法院被告前案紀錄表2 份在卷可參，其等受有期徒刑執
    行完畢後，5 年內故意再犯本件有期徒刑以上之罪，均為累
    犯，皆應依刑法第47條第1 項規定加重其刑。爰審酌被告2
    人不以合法之方式解決與告訴人之債務糾紛，竟為獲債務得
    到確保，以脅迫方式強制告訴人，妨害告訴人行使權利及令
    其做無義務之事，行為實屬不該，惟念被告劉紘綺係受他人
    積欠債務始犯本案、被告張志壯因朋友情誼而前往之犯罪動
    機、對告訴人強制之時間、脅迫手段尚屬輕微，及被告劉紘
    綺為本件主導者、被告張志壯僅在旁助勢之情節，2 人犯後
    均未坦承犯行，亦無與告訴人達成和解之犯後態度、生活情
    況、教育程度等一切情狀，分別量處如主文所示之刑及諭知
    易科罰金之折算標準。公訴人雖就本件被告2 人各具體求處
    有期徒刑5 月，惟本院參酌被告2 人犯罪動機及上開各項量
    刑因素，認處如主文所示之刑為適當，公訴人之求刑，核屬
    過重，附此敘明。
據上論斷，應依刑事訴訟法第299 條第1 項前段，刑法第28條、
第304 條、第47條第1 項、第41條第1 項，刑法施行法第1 條之
1，判決如主文。
本案經檢察官劉昀到庭執行職務
中    華    民    國  100     年    12    月    14    日
                  刑事第五庭    法  官  劉怡孜
以上正本證明與原本無異。
如不服本判決應於收受判決後10日內向本院提出上訴書狀，並應
敘述具體理由；其未敘述上訴理由者，應於上訴期間屆滿後20日
內向本院補提理由書（均須按他造當事人之人數附繕本）「切勿
逕送上級法院」。
中    華    民    國   100    年    12    月    16    日
                                書記官  薛慧茹
附錄本案論罪科刑法條
中華民國刑法第304條（強制罪）
以強暴、脅迫使人行無義務之事或妨害人行使權利者，處 3 年
以下有期徒刑、拘役或 3 百元以下罰金。
前項之未遂犯罰之。